臺灣臺北地方法院民事判決　　　　　　　93年度訴字第1784號
原　　　告　丙○○
　　　　　　戊○○
上列二人共同
訴訟代理人　李偉如律師
被　　　告　甲○○
　　　　　　丁○○
　　　　　　乙○○
上列三人共同
訴訟代理人　何兆龍律師
複代理人　　梁育純律師
上列當事人間遷讓房屋等事件，本院於94年 3月14日言詞辯論終
結，判決如下：
    主  文
被告甲○○、丁○○應將坐落台北市南港區○○○路49巷3號、
、5號，如附圖一所示甲、乙、戊、己部分房屋騰空遷讓返還原
告丙○○。
被告甲○○、丁○○應給付原告丙○○新台幣壹拾萬伍仟元，及
自民國九十三年三月九日起至遷讓返還主文第一項所示房屋之日
止，按月給付原告丙○○新台幣伍萬貳仟伍佰元。
被告甲○○、丁○○、乙○○應將坐落台北市○○區○○路4段
443號12樓，如附圖二所示A、B部分房屋騰空遷讓返還原告戊○○。
被告甲○○、丁○○、乙○○應自九十三年一月一日起，至遷讓
返還如主文第三項所示房屋之日止，按月給付原告戊○○新台幣
壹萬柒仟貳佰壹拾柒元。
原告其餘之訴駁回。
訴訟費用由被告甲○○、丁○○負擔八分之三，由被告甲○○、
丁○○、乙○○負擔四分之一，餘由原告丙○○負擔。
本判決第一項於原告丙○○以新台幣肆拾參萬元為被告甲○○、
丁○○供擔保後，得假執行；但被告甲○○、丁○○如以新台幣
壹佰貳拾玖萬元為原告丙○○預供擔保，得免為假執行。
本判決第二項於原告丙○○以新台幣貳拾肆萬伍仟元為被告甲○○、丁○○供擔保後，得假執行；但被告甲○○、丁○○如以新
台幣柒拾參萬伍仟元為原告丙○○預供擔保，得免為假執行。
本判決第三項於原告戊○○以新台幣參拾壹萬元為被告供擔保後
，得假執行；但被告如以新台幣玖拾貳萬玖仟陸佰萬元為原告戊○○預供擔保，得免為假執行。
本判決第四項於原告戊○○以新台幣捌萬柒仟元為被告顯供擔保
後，得假執行；但被告如以新台幣貳拾伍萬捌仟貳佰伍拾伍元為
原告戊○○預供擔保，得免為假執行。
原告其餘假執行之聲請駁回。
    事  實  及  理  由
甲、程序方面：
    原告起訴時，訴之聲明原僅請求：（1）被告甲○○將門牌
    號碼台北市南港區○○○路49巷3號、5號之房屋返還原告丙○○，並給付原告新台幣（下同）105,000元及自93年3月9
    日起至遷讓返還之日止按月給付原告丙○○52,500元；（2
    ）請求被告甲○○、丁○○將門牌號碼台北市○○區○○路
    4 段443號12樓之房屋返還原告戊○○，及自93年1月1日起
    至遷讓返還之日止，按月給付原告戊○○17,217元；（3）
    願供擔保請准宣告假執行，於起訴狀繕本送達被告後，93年
    6月7日始於訴之聲明第一項追加被告丁○○，並追加系爭第
    95、96號停車位為返還之標的，以及於訴之聲明第二項追加
    被告乙○○，再於94年1月7日書狀變更訴之聲明第一、二項
    如後列訴之聲明（詳乙部分第一段），惟原告追加、變更之
    訴與原訴係基於同一基礎事實，依民事訴訟法第255條第一
    項第2款，其追加即屬合法，合先敘明。
乙、實體部分：
一、原告主張：
（一）原告丙○○請求部分：系爭台北市○○○路49巷3號、5號
      房屋及地下室停車位為伊所有，亦係伊斥資裝潢供店面使
      用。被告甲○○、丁○○二人表達願接手經營「帕克飲食
      店」後，雖未以書面立約，但言明其二人只要負擔遠低於
      該區段1樓店面租金市價之房屋貸款，即將系爭中坡南路
      房屋附帶餐廳裝潢設備、停車位出租予被告，兩造間就使
      用系爭中坡南路房屋需支付對價及對價之數額有一定之認
      識及約定，本件法律關係確為租賃。民國（下同）90年11
      月間，「帕克飲食店」負責人變更為甲○○，伊遂於92年
      6月間與甲○○將本件房屋租賃關係以書面訂明，約定租
      期自92年6月1日起至94年5月31日止，約明每月租金
      52,500元，惟為償還積欠伊之債務，乃由被告每月支付
      60,000元以為前開租金及借款債務之清償。詎自93年1月9
      日甲○○即未依約繳交租金，經伊書面催告仍未於限期內
      繳交，伊遂於93年2月24日以存證信函為終止租約之意思
      表示。惟其二人卻仍持續用住系爭房屋，被告丁○○更以
      自己占有之意思，謂己仍是有權占有，則伊自得以民法第
      439條、第440條第1項、第455條、土地法第100條第3款及
      民法第767條等規定，訴請其二人遷讓返還系爭中坡南路
      房屋。至於被告曾匯款100萬元予伊，此乃被告償還伊之
      借款，並非借給伊之金錢，被告自不得主張以所謂之借款
      抵銷積欠之房租。至伊終止系爭租約時止，甲○○尚積欠
      伊93年1月份及2月份租金合計105,000元，乃不當得利，
      致伊受有損害；另，系爭租約終止後，其二人未將系爭房
      屋交還，仍占有使用，則其二人按月受有相當於租金計算
      之不當得利，致伊受有相當於租金額之損害，則伊自得依
      民法第179條請求返還。此外，其二人業已結束「帕克飲
      食店」之營業，縱依其等主張之使用借貸關係，亦得認依
      借貸之目的使用業已完畢，應返還系爭房屋。故不論本件
      其二人使用系爭房屋之原因為租賃或是使用借貸，伊均得
      依民法第767條、第179之規定，請求返還系爭中坡南路房
      屋及被告等所受之不當得利。
（二）原告戊○○請求之部分：坐落台北市○○區○○路4段443
      號12樓之房屋，原為被告甲○○所有，於83年間以1200萬
      元出賣予原告丙○○，出賣後丙○○借予甲○○使用。92
      年5月間，伊取得系爭房屋之所有權，甲○○與丙○○遂
      合意終止彼此間之使用借貸契約，改由伊與甲○○訂定附
      有期限（92年5月22日起至92年12月31日止）並經公證之
      使用借貸契約，現借貸期限已經屆至，甲○○亦曾於92年
      6 月20日書立切結書同意於92年12月31日將系爭仁愛路房
      屋遷讓交還伊。使用借貸期限既已屆期，被告丁○○、甲○○及其二人之子即被告乙○○卻仍持續用住系爭房屋，
      被告丁○○、乙○○更以自己占有之意思，謂己仍是有權
      占有，則伊自得民法第470條第1項及第767條訴請被告等
      遷讓返還系爭仁愛路房屋。又，83年間甲○○以1200萬元
      出賣予丙○○，應屬相當於市價之合理價格。此外，被告
      等於使用借貸期限屆滿後仍占有使用系爭房屋迄今，致伊
      不能使用、收益系爭房屋，被告按月受有相當於租金計算
      之利益，致原告受有相當於租金額之損害，則依土地法第
      97 條第1項之規定，系爭房屋之課稅現值為929, 600元，
      土地價值部份以申報地價每平方公尺133,548元計算，為
      1,136,449元，二者合計為2,066,049元，則以年息10%核
      算相當於租金之不當得利，其數額為206,600元，則每月
      之數額為17,217元，爰請求被告等自民國93年1月1日起至
      遷讓返還房屋之日止，按月給付原告戊○○17,217元等語
      。並聲明：（一）被告甲○○、丁○○應將坐落台北市○○區○○段5小段第783號土地如附圖1所示甲、乙、戊、
      己部分【面積各為116平方公尺、2平方公尺、99.07平方
      公尺 (含平台)、99.07平方公尺 (含平台)】及其上同段
      第3549號建物（即門牌編號台北市南港區○○○路49巷3
      號）、第3550號建物（即門牌編號台北市南港區○○○路
      49 巷5號）、第3597號建物（即門牌編號台北市南港區○○○路49巷1、3、5、7、7-1號門牌房屋地下1、2、3層）
      如附圖1所示丙、丁部分之停車位（即地下第3層編號第96
      、95號停車位，面積各為15 平方公尺）遷讓返還原告丙○○，被告甲○○並應給付原告丙○○新台幣105,000元
      ，被告甲○○、丁○○並應自民國93年3月9日起至遷讓房
      屋之日止，按月給付原告丙○○新台幣52,500元。（二）
      被告甲○○、丁○○、乙○○應將坐落台北市○○區○○
      段1小段第416號、第416-2 號土地如附圖2所示斜線部分
      及其上同段第3853號建物（即門牌編號台北市○○區○○
      路4段443號12樓，面積116. 28平方公尺）騰空遷讓交還
      原告戊○○，及自民國93年1 月1日起至遷讓返還房屋之
      日止，按月給付原告戊○○新台幣17,217元。（三）前2
      項判決，原告均願供擔保，請准宣告假執行。
二、被告方面：
（一）原告丙○○請求部分：系爭中坡南路房屋確為原告丙○○
      所有，原由訴外人施煥堂經營「帕克飲食店」，而原告丙○○則為投資人。後因施煥堂經營不善，丙○○即請求丁○○接手，表示願無償提供系爭建物予被告丁○○、甲○○經營「帕克飲食店」，條件為原「帕克飲食店」之負債
      由被告負擔，爾後營虧自負，並自行繳納管理費；丁○○
      遂予同意，並自民國88年左右開始接手經營至今。其間，
      於90年底左右始將「帕克飲食店」之負責人變更為甲○○
      。丁○○於接手後，除清償該飲食店舊有債務，更斥資上
      百萬元裝璜。而被告為感謝丙○○提供系爭建物讓被告經
      營該飲食店，自動表示願意替原告清償該建物之銀行貸款
      本息，惟該清償貸款與系爭建物之使用並不具對價關係，
      並非系爭建物之租金，兩造間不具租賃關係。嗣於92年 5
      、 6月左右，甲○○當時僅配合丙○○之要求簽署租賃契
      約，雙方實無成立租賃契約之真意，應屬通謀虛偽之意思
      表示而無效。是以，原告主張終止租賃契約後，請求甲○○、丁○○按月給付52,000元之不當得利，並無理由。且
      就丁○○與丙○○間應為建物使用借貸契約，不受甲○○
      與丙○○間之租賃契約之影響。因此，縱認甲○○依租賃
      契約之約定應返還系爭建物，惟對丁○○之請求部份，亦
      無理由。再就地下室95、96號停車位言，此為丙○○提供
      予丁○○使用，並非屬甲○○與丙○○間租賃契約之租賃
      標的，故原告此部分之請求亦無理由。退萬步言，縱兩造
      間之法律關係為租賃，而原告亦不否認被告每月有為其繳
      納房貸之事實，並認為被告所繳納之房貸即是被告使用房
      屋之對價，則原告請求被告給付115,000元，及自93年3月
      9日起至被告遷讓房屋止， 按月給付丙○○52,500元之租
      金，於超過系爭房屋房貸範圍之請求，應無理由。況且，
      被告丁○○於民國89年12月27日及90年2月1日曾分別借貸
      500,000元予原告丙○○， 倘認原告之主張有理由，則以
      被告對原告丙○○之借貸債權一百萬元相抵，被告亦未積
      欠被告任何租金，因此，原告以被告積欠租金為由請求終
      止租約並返還房屋，顯非有理。
（二）原告戊○○請求部分：坐落仁愛路4段443號12樓之建物原
      為被告甲○○所有，於83年4月6日以低於市價之12,000,0
      00元出售予原告丙○○，原告丙○○於買受後即同意提供
      予被告三人繼續居住，且雙方口頭約定日後得由被告以原
      價買回。其後，因原告丙○○不欲履行讓被告繼續居住於
      系爭房屋之承諾，先於92年間將系爭建物所有權移轉於其
      子戊○○名下，同時要求雙方訂立借用契約，對被告才有
      保障，被告甲○○誤以原告丙○○頗有善意，而配合訂立
      借用契約。戊○○之請求顯與兩造原先之約定不符。且縱
      認被告甲○○因使用期限屆至而必須返還借用物，惟對被
      告丁○○及乙○○二人，因屬不定期使用借貸性質，應認
      對被告丁○○、乙○○之請求無理由。此外，原告戊○○
      並請求被告三人按月給付17,217元之不當得利，退萬步言
      ，縱認對被告甲○○具有此項請求權，惟對被告丁○○、
      乙○○之請求部分，亦無理由等語，資為抗辯。並聲明：
      （一）原告之訴駁回。（二）如蒙不利之判決，被告願供
      擔保，請准免予宣告假執行。
三、兩造不爭執之事實：
（一）坐落台北市○○區○○段5小段第783號土地上建號第3535
      49號建物（門牌號碼台北市南港區○○○路49巷3號）、
      第3550號建物（門牌號碼台北市南港區○○○路49巷5號
      ），如附圖一所示甲、乙、戊、己部分為原告丙○○所有
      ，目前係供作帕克飲食店營業使用，帕克飲食店之登記負
      責人自90年11月8日起即為被告甲○○，被告丁○○負責
      經營。
（二）坐落台北市○○區○○段1小段第416號、第416-2號土地
      上建號第3853號建物（門牌號碼台北市○○區○○路4段4
      43號12樓）如附圖2所示Ａ、Ｂ部分，原為被告甲○○所
      有，於83年間以1200萬元出賣予原告丙○○。92年5月間
      ，原告丙○○將該屋所有權移轉與原告戊○○，原告戊○○與被告甲○○簽訂房屋借用契約書並經公證，其上所載
      借用期限自92年5月22日起至92年12月31日止。該房屋目
      前由被告甲○○、丁○○、乙○○三人居住。
（三）被告丁○○為原告丙○○之兄，被告甲○○為被告丁○○
      之同居人，被告乙○○為二人所生之子。
四、原告丙○○請求部分；
（一）租賃物返還請求權：
１、原告丙○○主張台北市○○○路49巷3號、5號房屋及地下室
    停車位係被告甲○○、丁○○向伊承租，被告則辯稱雙方並
    無租賃關係，僅係無償使用借貸。經查：原告丙○○所提出
    之房屋租賃契約，記載出租人為原告丙○○，承租人為被告
    甲○○，租賃標的為台北市○○○路49巷3號、5號房屋，租
    期92年6月1日起至94年5月31日止，每月租金52,500元，此
    有房屋租賃契約在卷可稽，被告既自承此租約確為被告甲○○所親簽，契約復已具備租賃契約所有必要之點，依其所載
    文義，即應認為原告丙○○與被告甲○○間租賃契約業已成
    立。
２、台北市○○○路49巷3號、5號房屋於93年11月24日本院勘驗
    時仍為帕克飲食店使用，且被告甲○○為帕克飲食店之登記
    負責人，此有勘驗筆錄在卷可稽，顯見原告丙○○確已提供
    租賃標的予被告甲○○使用。至於被告辯稱被告從未繳納租
    金，僅因感念原告丙○○無償借用台北市○○○路49巷3號
    、5號之房屋，而按月代原告丙○○繳納該屋房貸云云，查
    被告所稱代繳原告房貸之數額，自系爭租約簽訂後之92 年6
    月至12月，每月均為60,000元，此有被告所提出遠東國際商
    業銀行存入憑條在卷可稽，是以此一數額顯高於租約約定之
    房租，縱係支付予貸款銀行而非原告丙○○個人，亦係用以
    減少原告丙○○之債務，原告丙○○對此既無異議，經履行
    達六個月，自應認為係雙方合意以此作為繳納租金之方式，
    被告甲○○就該繳納之數額仍生清償租金之效力。被告甲○○於租約訂立後，既均有按月代原告丙○○清償該屋貸款至
    少達52,500元款項之事實，自不能認為被告甲○○從未繳納
    租金且雙方均無受租賃契約拘束之意思。
３、至於租金數額，原告丙○○陳稱該房屋貸款利息原本每月達
    59,4 00元，嗣因轉貸而下降，至92年6月份下降至每月僅二
    萬四千八百四十餘元等語，被告甲○○並未舉證證明原告丙○○每月應繳納之房貸即為60,000元，自無從認為雙方有將
    租金變更為原告丙○○每月應繳房貸數額之意思。就被告給
    付超過約定租金部分，既係無從認為係出於原告丙○○之要
    求，佐以原告丙○○與被告丁○○為兄妹，被告是否基於贈
    與或其他法律關係而為給付，則係另一問題，尚無從認為雙
    方約定之租金數額有何變更。被告既未另行舉證證明原告丙○○與被告甲○○簽訂系爭租約時，有何不受租約拘束之合
    意，空言辯稱此為通謀虛偽之意思表示云云，尚無可採。
４、惟依前開租賃契約所載，租賃標的僅為台北市○○○路49
    巷3號、5號房屋，不包含地下停車位，且承租人僅有被告一
    人，不及於被告丁○○，原告丙○○雖主張租賃標的包含車
    位，出租對象為帕克飲食店，由何人擔任負責人，租賃契約
    即存在於何人云云，惟查：
（１）租賃契約所載出租標的既不含停車位，且車位與房屋可分
      別使用，出租房屋者，並無必然需一併出租車位之理，原
      告丙○○復未另行舉證證明伊與被告甲○○、丁○○間就
      該車位另有何租賃契約存在，自無從認為車位亦包含於租
      賃標的中。本院於勘驗期日訊問證人呂敏雄（即台北市○○○路49巷3號、5號房屋所在翡翠山林總幹事），據其證
      稱系爭車位係由帕克餐廳負責人施煥堂之紅色龐帝克轎車
      停放，該車由施煥堂、甲○○夫妻輪流駕駛等語，證人所
      證述之車位使用人姓名雖為施煥堂而非丁○○，惟證人明
      確證稱該名自稱施煥堂之人為帕克餐廳負責人，其妻為甲○○等語，足認證人所稱之施煥堂應即為本件被告丁○○
      無誤，是以被告丁○○、甲○○均有使用系爭車位之事實
      ，堪以認定。惟參諸被告丁○○與原告丙○○為兄妹之親
      ，縱僅基於手足情誼提供車位使用，亦屬人情之常，是以
      尚無從僅以被告丁○○、甲○○有使用系爭車位之事實，
      即推認該車位亦包含於租賃範圍內。
（２）又，帕克飲食店並非法人，無權利能力，無從為租賃契約
      之承租人，帕克飲食店為獨資商號，登記負責人自86年7
      月3日起即為被告甲○○，此有營利事業登記證在卷可稽
      ，則縱原告丙○○締約之對象為「帕克飲食店」，契約亦
      僅存在於原告丙○○與被告甲○○間，縱嗣後帕克飲食之
      負責人變更，除原告丙○○與新負責人間另行成立租賃之
      合意外，無從逕行將承租人變更為新負責人，是以本件租
      約存在於原告丙○○與被告甲○○間，堪以認定。
５、綜上，原告丙○○與被告甲○○間就台北市○○○路49巷3
    號、5號房屋有租賃契約，租期92年6月1日起至94年5月31日
    止，每月租金52,500元。原告主張被告甲○○自93年1月9日
    起即未再繳納租金，被告雖主張以89年12月27日、90 年2月
    1日借款各500,000元，合計1,000,000元予原告丙○○之債
    權為抵銷，惟被告丁○○自陳該筆款項係因原告丙○○打電
    話給伊，表示經濟困難，伊基於兄妹情誼分二次匯款給原告
    丙○○，並沒有說要原告還等語（本院93年10月4日言詞辯
    論筆錄），自無從認為該筆款項係屬借款而非贈與，從而，
    被告丙○○亦無從以之與原告丙○○之租金債權抵銷，此外
    ，被告並未另行舉證證明伊有何清償93年1月9日以後租金之
    事實，自無從認為被告有清償該期以後之租金。原告丙○○
    於93年1月15日、93年2月17日分別以存證信函定期催告被告
    甲○○繳納租金，嗣於93年2月24日以存證信函表示終止租
    約，業據其提出存證信函為證，原告丙○○既已定期催告被
    告甲○○繳納租金，被告甲○○均未繳納，積欠已達二期，
    從而，原告丙○○主張終止本件租賃契約，揆諸民法第440
    條規定，尚無不合。
６、經本院會同台北市松山地政事務所勘驗結果，帕克飲食店使
    用台北市○○○路49巷3號、5號房屋之範圍如附圖一甲、乙
    、戊、己部分所示，此有勘驗筆錄、複丈成果圖在卷可稽，
    原告丙○○既已終止本件租賃契約，則其本於租賃契約請求
    被告甲○○返還坐落台北市○○○路49巷3號、5號，如附圖
    一甲、乙、戊、己部分之房屋，即屬有據。惟被告丁○○並
    非系爭房屋之承租人，依契約之相對性，原告無從本於租賃
    契約對被告丁○○作何請求，另如附圖一丙、丁部分所示車
    位，並非本件租賃標的，已如前述，原告丙○○亦無從本於
    租賃契約請求被告甲○○、丁○○返還。
（二）所有物返還請求權：
          原告丙○○另本於所有物返還請求權，請求命被告甲○○、丁○○返還台北市○○○路49巷3號、5號房屋及基
      地暨編號95、96號停車位（範圍如附圖一甲、乙、丙、丁
      、戊、己部分所示），經查：系爭台北市○○○路49 巷3
      號、5號房屋為原告丙○○所有，業據其提出房屋登記簿
      謄本為證，核屬相符，且為被告所不爭執，堪信為真實。
      本院於93年11月24日勘驗結果，台北市○○○路49巷3號
      、5號房屋，如附圖一所示甲、乙、戊、己部分，係作為
      帕克餐廳使用，被告丁○○自承帕克餐廳實際上係由伊經
      營，顯見被告丁○○確有占有使用系爭台北市○○○路49
      巷3號、5號房屋，如附圖一所示甲、乙、戊、己部分之事
      實。原告丙○○既已終止其與被告甲○○間之租賃契約，
      被告丁○○復未舉證證明伊另有何權源可使用收益該房屋
      ，則被告丁○○就該房屋係無權占有，堪以認定，從而，
      原告依所有物返還請求權請求被告丁○○返還坐落台北市
      ○○○路49巷3號、5號，如附圖一所示甲、乙、戊、己部
      分之房屋，即屬有據。
          至於編號95、96號停車位部分，原告雖主張為其所有
      ，並提出車位平面圖、停車位買賣合約書、建物登記簿謄
      本為證，惟查，原告就系爭車位，僅以持分地下樓建物之
      方式所有，並無獨立之所有權，此觀原告提出之建物登記
      簿謄本，係記載就台北市○○區○○段五小段3597建號建
      物，應有部分2/127即明，是以原告僅為系爭車位所在建
      物共有人之一，並非單獨所有人，至於停車位買賣合約書
      之記載僅為債權契約，其內容既與土地登記之記載不符，
      不足生使原告丙○○單獨取得系爭車位所有權之依據。原
      告丙○○記僅為系爭車位共有人之一，其逕行本於民法第
      767條請求被告甲○○、丁○○將系爭車位（即附圖一所
      示丙、丁部分之土地建物）遷讓返還與原告丙○○個人，
      揆諸民法第821條但書之規定，即有未合，不應准許。
（三）租金及不當得利返還請求權：
          被告甲○○於93年1月9日起即未再繳納租金，原告丙○○於被告甲○○欠租達二期後，於94年2月24日即終止
      租約，已如前述，是以本件租約應自原告丙○○為終止之
      意思表示時起，發生終止之效力，則原告丙○○請求被告
      甲○○給付原約定應於93年1月9日、93年2月9日繳納之租
      金共105,000元，即屬有據。
          次按，無法律上原因而受利益，致他人受損害者，應
      返還其利益，民法第179條定有明文。次按，無權占用他
      人之房屋，可能獲得相當於租金之利益，為社會通常之觀
      念，最高法院61年臺上字第1695號著有判例可參。被告甲○○、丁○○於租賃契約終止後，既均占用系爭房屋，獲
      有使用收益系爭房屋之利益，致原告丙○○無法就系爭房
      屋為使用收益，受有損害，且未給付任何對價，依前揭規
      定，自均應負返還此一利益，亦即相當於被告甲○○、丁○○使用期間內租金數額之責。本件租約原定租金為每月
      52,500元，則原告丙○○請求以每月52,500元計算占用期
      間之不當得利數額，即屬有據。被告另辯稱
      本件縱有租賃契約之存在，亦應以代繳房屋貸款做為租金
      對價，原告丙○○請求不當得利，於超過房貸金額以外部
      分，應屬無據云云，惟查，本件約定之租金額仍為每月
      52,500元，並無證據足認被告甲○○應繳之數額僅以該房
      屋每月房貸額為限，已如前述，是以被告此一抗辯亦無可
      採。本件原告丙○○於94年2月24日即已表示終止租約，
      則原告丙○○請求被告甲○○、丁○○給付自93年3月9日
      起至遷讓返還主文第一項所示房屋之日止，按月以每月
      52,500元計算不當得利，即屬有據。
五、原告戊○○請求部分：
（一）借用物返還請求權：
      查原告戊○○與被告甲○○間，就坐落台北市○○區○○
      路4段443號12樓之房屋定有房屋借用契約書，約定借用期
      限自92年5月22日起至92年12月31日止，該契約書業經公
      證人認證，被告甲○○並曾於92年6月20日出具切結書，
      承諾於92年12月31日將該房屋遷讓返還，此有認證書、房
      屋借用契約書、切結書在卷可稽，被告對前開書面之真正
      均不爭執，且房屋借用契約書並係由雙方於法院公證人面
      前表示為其真意而做成認證，其簽訂過程更形慎重，切結
      書所載內容復與房屋借用契約書之內容相符，自應認為原
      告戊○○與被告甲○○間確已成立如房屋借用契約書、切
      結書內容所載之使用借貸契約。至於被告辯稱該屋原為被
      告甲○○所有，因以低於市價之價格出售予原告丙○○，
      原告丙○○曾允將該屋無償提供被告三人居住，原告戊○○此一請求違背當初之約定，被告丁○○、乙○○之使用
      借貸期限尚未屆至云云，查原告丙○○與被告甲○○曾於
      83年12月29日簽訂房屋無償借與使用具結證明書一份，並
      經本院公證處認證，此有認證書、房屋無償借與使用具結
      證明書在卷可稽，惟該契約之借用人亦為被告甲○○一人
      ，至於被告丁○○則僅為契約見證人，並非契約當事人，
      且依該契約記載，係由原告丙○○將其「所有」之系爭房
      屋無償借與被告甲○○，惟系爭房屋所有權移轉與被告戊○○後，被告甲○○既與原告戊○○另行成立前開借用契
      約，依當事人之真意，自應認為被告甲○○與原屋主原告
      丙○○間之使用借貸業經合意終止，改由新屋主原告戊○○與被告甲○○另行成立借用契約取代之。至於被告丁○○、乙○○與原告甲○○或原告戊○○間就系爭仁愛路4
      段443號12樓之房屋，原告既否認有何使用借貸契約存在
      ，被告亦未舉證證明被告乙○○、丁○○曾於何時與原告
      成立何內容之借用契約，衡諸被告丁○○為被告甲○○之
      同居人，被告乙○○則為二人所生之子，被告甲○○既為
      系爭房屋之借用人，被告丁○○、乙○○隨之同居其內，
      亦屬常情，自無從僅以被告丁○○、乙○○亦居住該屋內
      ，即認為被告丁○○、乙○○亦為系爭房屋之借用人。另
      被告陳稱該屋係由被告甲○○以低於市價之價格出售原告
      丙○○一節，縱認屬實，惟原告丙○○亦係以12,000,000
      元之價格取得，並非無償獲贈，且原告丙○○亦自83年起
      即無償提供被告甲○○使用，已如前述，自無從執此推認
      原告丙○○必有永久無償提供被告三人居住之允諾。是以
      系爭房屋之借用契約僅存在於原告戊○○與被告甲○○間
      ，堪以認定。
          按借用人應於契約所定期限屆滿時，返還借用物，民
      法第470條第1項定有明文。原告戊○○與被告甲○○約定
      之使用借貸期限既已於92年12月31日屆至，被告甲○○自
      應依約返還系爭房屋，惟被告甲○○仍占有使用系爭房屋
      如附圖二所示A、B部分迄今，業經本院勘驗屬實，有勘驗
      筆錄在卷可稽，從而，原告戊○○依使用借貸關係請求被
      告甲○○將坐落台北市○○區○○路4段443號12樓之房屋
      如附圖二所示A、B部分，騰空遷讓返還予伊，即屬有據。
      惟被告丁○○、乙○○與原告戊○○間並無使用借貸關係
      ，已如前述，是以原告戊○○尚無從本於使用借貸契約請
      求被告乙○○、丁○○遷讓返還前開房屋。
（二）所有物返還請求權：
      原告戊○○另本於所有物返還請求權，請求被告丁○○、
      乙○○返還坐落台北市○○區○○路4段443號12樓之房屋
      ，經查：坐落台北市○○區○○路4段443號12樓之房屋係
      原告戊○○所有，有建物登記簿謄本在卷可稽。被告丁○○、乙○○仍居住系爭房屋，復經本院勘驗屬實，有勘驗
      筆錄在卷可稽。被告丁○○、乙○○與原告戊○○間並無
      使用借貸契約，被告甲○○與原告戊○○間之使用借貸契
      約復已因期限屆至而滅，已如前述，被告復未另行舉證證
      明被告丁○○、乙○○尚有何使用系爭占有房屋之合法權
      源，則被告丁○○、乙○○於93年1月1日後繼續占有使用
      系爭房屋，即屬無權占有。從而，原告戊○○本於所有物
      返還請求權，請求被告丁○○、乙○○將坐落台北市○○
      區○○路4段443號12樓之房屋，如附圖二所示A、B部分騰
      空遷讓返還予伊，即屬有據。
（三）不當得利返還請求權：
          按無法律上原因而受利益，致他人受損害者，應返還
      其利益，民法第179條定有明文。次按，無權占用他人之
      房屋，可能獲得相當於租金之利益，為社會通常之觀念，
      最高法院61年臺上字第1695號著有判例可參。被告三人於
      租賃契約終止後，既均占用系爭房屋，獲有使用收益系爭
      房屋之利益，致原告戊○○無法就系爭房屋為使用收益，
      受有損害，且未給付任何對價，依前揭規定，自均應負返
      還此一利益，亦即相當於被告三人使用期間內租金數額之
      責。次按，依土地法第97條，城市地方房屋之租金，以不
      超過土地及其建築物申報總價年息百分之十為限。系爭房
      屋之課稅現值為929,600元，其坐落基地面積980平方公尺
      ，原告戊○○應有部分521/60000，93年1月土地申報地價
      每平方公尺133,548元，有房屋稅單、土地登記簿謄本在
      卷可稽，是以系爭房屋之土地及其建築物申報總價年息10
      ％為（929600+ 980X 521/60000X 133548）X 10％＝
      206605，折合每月17,217元（206605÷12= 17217）。是
      以原告戊○○依不當得利之法律關係請求被告甲○○、丁○○、乙○○自93年1月1日起至遷讓返還如主文第三項所
      示房屋之日止，按月給付原告戊○○17,217元之不當得利
      ，為有理由，應予准許。
六、綜上所述，原告依借用物返還請求權、所有物返還請求權、
    租賃契約及不當得利之法律關係，請求被告甲○○、丁○○
    將坐落台北市○○區○○段5小段第783號土地如附圖1所示
    甲、乙、戊、己部分，)上同段建號第3549號建物（門牌號
    碼台北市南港區○○○路49巷3號）、第3550號建物（門牌
    號碼台北市南港區○○○路49巷5號），騰空遷讓返還原告
    丙○○，並給付原告丙○○105,000元及自93 年3月9日起至
    遷讓返還主文第一項所示房屋之日止，按月以每月52,500元
    計算不當得利；以及請求被告甲○○、丁○○、乙○○將坐
    落台北市○○區○○段1小段第416號、第416-2號土地如附
    圖2所示Ａ、Ｂ部分，及其上同段建號第3853號建物（門牌
    號碼台北市○○區○○路4段443號12樓），騰空遷讓返還原
    告戊○○，並自93年1月1日起至遷讓返還如主文第三項所示
    房屋之日止，按月給付原告戊○○17,217元之不當得利，為
    有理由，應予准許；逾此部分之請求即屬無據，應予駁回。
七、兩造其餘主張及所提證據與本院上開論斷無涉或無違，不予
    贅述。
八、兩造陳明願供擔保，聲請宣告假執行或免為假執行，經核原
    告勝訴部分，合於法律規定，爰分別酌定相當之擔保金額宣
    告之；原告其餘假執行之聲請，因訴之駁回而失所依據，不
    予准許。
九、據上論結：原告之訴為一部有理由，一部無理由，並依民事
    訴訟法第79條、第390條第2項、第392條，判決如主文。
中　　華　　民　　國　　94　　年　　3 　　月　　28　　日
                      民事民六庭    法　官　陳怡雯
以上正本係照原本作成
如對本判決上訴，須於判決送達後20日內向本院提出上訴狀
中　　華　　民　　國　　94　　年　　3　　月　　28　　日
                       　　　　　　書記官　謝梅琴
